臺灣臺南地方法院刑事裁定　　　　　　　100年度聲字第786號
聲明異議人　阮琮民
即 受 刑人
上列聲明異議人即受刑人因偽造文書案件，以臺灣臺南地方法院
檢察署檢察官100年度執再字第233號執行指揮為不當，向本院聲
明異議，本院裁定如下
    主  文
臺灣臺南地方法院檢察署檢察官不准受刑人阮琮民易科罰金之執
行指揮處分撤銷。
    理  由
一、聲明異議意旨略以：聲明異議人即受刑人前於聆聽講習即勞
    動役課程說明中，並無被明確告知，若於勞動役期間，未達
    最低標準時數，即不得易科罰金，需入監服刑，僅提到須一
    次繳清罰款，不得延期，聲明異議人即受刑人於服勞動役期
    間，亦曾多次告知輔導員，因經濟及工作，難以配合勞動役
    規定，表示是否可易科罰金，輔導員僅表示有事請假沒關係
    ，做多少算多少，故聲明異議人即受刑人並無惡意挑戰司法
    ，或拖延役期之事，且聲明異議人即受刑人從事保險業，面
    臨檢察官突然發監執行，難以做好準備，為免喪失工作，為
    此狀請撤銷檢察官之執行處分，准予易科罰金。
二、按刑法第41條有關宣告有期徒刑、拘役應否准許易科罰金執
    行之易刑處分，依刑事訴訟法第457 條規定固由檢察官指揮
    之，屬檢察官指揮執行時得自由裁量之事項。但檢察官之執
    行指揮，仍應詳酌刑法第41條所定，執行有期徒刑或拘役是
    否顯有困難，妥為考量後為適法之執行指揮，否則，其自由
    裁量權之行使即難謂當。又刑事訴訟法第484條、第486條分
    別規定：「受刑人或其法定代理人或配偶以檢察官執行之指
    揮為不當者，得向諭知該裁判之法院聲明異議」；「法院應
    就異議之聲明裁定之」。此項規定係對檢察官之指揮執行，
    認有不當時賦予救濟之方法，請求撤銷或變更該項不當之執
    行指揮。法文既無法院不得變更檢察官之執行指揮之規定，
    參酌刑事訴訟法第416條規定，對於檢察官之處分所為之準
    抗告，法院得對該項處分予以撤銷或變更，則性質上相同之
    上開對檢察官之執行指揮既聲明異議，受理之法院自亦得予
    以撤銷或變更之，而受理異議之聲明法院，得審核之範圍應
    及於刑之執行或其方法。從而，刑法第41條規定關於應否准
    予易科罰金之執行指揮，受理異議之聲明之法院，若認其為
    不當時，自得撤銷或變更之；如認法院僅得撤銷檢察官之執
    行指揮，不得變更之，倘檢察官不為變更其處分時，將使上
    述規定之救濟程序失其效用，當非立法之本旨（大法官會議
    釋字第245號解釋及最高法院77年度台非字第158號判決意旨
    參照）。次按執行檢察官就受刑人是否確因易科罰金，有難
    收矯正之效，或難以維持法秩序之情事，有判斷之權限，法
    院得審查檢察官為刑法第41條第1項之裁量時，其判斷之程
    序有無違背法令、事實認定有無錯誤、其審認之事實與刑法
    第41條第1項之裁量要件有無合理關連、有無逾越或超過法
    律規定之範圍等問題，必要時法院於裁定內同時得諭知准予
    易科罰金（參司法院釋字第245號解釋）外，於檢察官上開
    裁量權之行使，有前述未依法定程序進行裁量，超越法律授
    權裁量範圍等情事，法院有介入審查之必要（最高法院99年
    度台抗字第899號刑事裁定參照）。
三、經查：
(一)聲明異議人即受刑人因犯偽造文書案件，經本院於99年8月
    25日以99年度簡字第2037號簡易判決判處有期徒刑4月，減
    刑為有期徒刑2月，如易科罰金，以銀元300元即新臺幣900
    元折算1日確定。嗣受刑人接獲臺灣臺南地方法院檢察署檢
    察官執行指揮之通知，於99年11月23日向檢察官聲請易服社
    會勞動，經檢察官准許易服社會勞動366小時，履行起迄時
    間自99年11月30日起至100年5月29日止。惟臺灣臺南地方法
    院檢察署執行檢察官於前揭履行期限尚未屆至前之100年3月
    29日，即以聲明異議人即受刑人，僅實際履行41小時，故認
    聲明異議人即受刑人，是無正當理由不履行社會勞動，情節
    重大，認聲明異議人即受刑人履行未完成，並通知執行，且
    以聲明異議人即受刑人4個月內，僅執行41小時，顯無勞動
    意願，僅係利用社會勞動變相延緩執行，浪費國家資源，非
    執行宣告刑，顯難收矯正之效，故不准易科罰金等情，業據
    本院調閱臺灣臺南地方法院檢察署99年度刑護勞字第1861號
    、100年度執再字第233號執行案卷，審核無誤。
(二)臺灣臺南地方法院檢察署檢察官不准聲明異議人即受刑人易
    科罰金之理由，固非無見，惟查，原准予聲明異議人即受
    刑人易服社會勞動366小時，履行起迄時間自99年11月30日
    起至100年5月29日止，惟臺灣臺南地方法院檢察署執行檢察
    官於前揭履行期限尚未屆至前之100年3月29日，即以聲明異
    議人即受刑人，僅實際履行41小時，認聲明異議人即受刑人
    履行未完成，即通知入監執行，此對於聲明異議人即受刑人
    之信賴利益自屬欠缺必要之保護，不符誠信原則。再查，
    聲明異議人即受刑人雖常向機構請假，惟請假緣由有病假、
    事假（工作關係無法配合執行勞務）等，此有臺灣臺南地方
    法院檢察署易服社會勞動執行情形訪查表等在卷可稽，此與
    聲明異議人即受刑人所稱因其從事保險業，有正當工作，無
    法配合勞動時間，實非屬惡意不執行等節相符，故執行檢察
    官在未提出其他積極具體事證證明聲明異議人即受刑人確有
    「『無正當理由』不履行社會勞動，情節重大」之事實存在
    ，即僅以實際執行時數過低，逕認其「顯無勞動意願，僅係
    利用社會勞動變相延緩執行，浪費國家資源，非執行宣告刑
    ，顯難收矯正之效」，並不准易科罰金，此事實之認定是否
    與實情相符，自非無再審究之處，就與不准易科罰金之合理
    關聯性說明亦屬尚有欠缺。末查，聲明異議人即受刑人聲
    請易服社會勞動時，依卷附執行機關提供予異議人詳閱之「
    附件３易服社會勞動聲請須知及聲請書」壹部分，第八(二)
    ２條明文規定：得易科罰金之案件，「前未經聲請易科罰金
    ，直接聲請易服社會勞動並獲准許，於履行部分社會勞動後
    ，亦得聲請易科罰金，並須經檢察官准許，惟以一次完納罰
    金為限，不得再分期。履行社會勞動期間，無正當理由不履
    社會勞動，情節重大，或履行期間屆滿仍未履行完畢者，除
    聲請易科罰金並獲准許而一次完納罰金執行完畢之外，執行
    原宣告之自由刑」、第九條明文規定「所謂『無正當理由不
    履行社會勞動，情節重大』包含違反『履行社會勞動應行注
    意及遵守事項』與明示拒絕勞動經執行機構退回案件等情情
    」、及「附件５履行社會勞動應行注意及遵守事項與切結書
    」壹部分，第二條明文規定：「履行社會勞動應遵守勞動執
    行人員之命令，並於履行期間內完成指定時數。無正當理由
    不履行社會勞動，情節重大，或履行期間屆滿，指定之社會
    勞動時數仍未履行完畢者，得依法撤銷社會勞動，除罰金刑
    案件可一次完納罰金或得易科罰金案件可聲請易科罰金並一
    次完納外，執行原宣告之徒刑拘役或勞役」，是聲明異議人
    即受刑人聲明異議意旨稱，其前於聆聽講習即勞動役課程說
    明中，並無被明確告知，若於易服社會勞動期間，未達最低
    標準時數，即不得易科罰金，需入監服刑，僅提到須一次繳
    清罰款，不得延期等語，自非屬無據，故執行檢察官既然未
    曾事先告知聲明異議人即受刑人，倘於期限完成前，實際履
    行時數過低，則可能會遭受「不得易科罰金」之不利益，事
    後卻逕以此事由剝奪其原得易科罰金之權利，執行檢察官就
    此部分行使之執行裁量權自亦非無逾越法律授權之範圍。
(三)綜上所述，檢察官使聲明異議人即受刑人不准易科罰金之執
    行裁量判斷，因認定之事實尚乏依據，且有違對聲明異議人
    即受刑人信賴利益之保護，不符誠信原則，其執行之裁量權
    亦難謂無逾越法律授權之範圍，是認本件之聲明異議為有理
    由，本院應將上開執行指揮命令撤銷，而由檢察官另為妥適
    處理。
四、依刑事訴訟法第486條，裁定如主文。
中    華    民    國   100    年    4     月    29    日
                刑事第六庭  法  官  林臻嫺
以上正本證明與原本無異。
如不服本裁定，應於收受送達後5日內向本院提出抗告狀。（應
附繕本）
                            書記官  洪培綺
中    華    民    國   100    年    4     月    29    日